ACORDAO-COMPLETO-2419701

ACÓRDÃO 12359/2020 ATA 39/2020 - PRIMEIRA CÂMARA

VISTOS, relatados e discutidos estes autos de reformas deferidas pelo Comando da Marinha,
ACORDAM os Ministros do Tribunal de Contas da União, reunidos em sessão da Primeira Câmara, diante das razões expostas pelo Relator, com fundamento no art. 71, inciso III, da Constituição Federal e nos arts. 1º, inciso V, 39, inciso II, e 45 da Lei 8.443/1992, em:
9.1. considerar legais os atos iniciais de reforma de interesse dos srs. Baruch Rosa da Silva (peça 2) , Edvaldo Alves Santana (peça 4) e Eloi Soares de Souza (peça 6) , ordenando seu registro;
9.2. considerar ilegais os atos de alteração de reforma dos mesmos interessados (peças 3, 5 e 7, pela ordem) , recusando seu registro;
9.3. dispensar o ressarcimento das quantias indevidamente recebidas, em boa-fé, pelos interessados, consoante o Enunciado 106 da Súmula de Jurisprudência deste Tribunal;
9.4. determinar ao Comando da Marinha que:
9.4.1. faça cessar, no prazo de 15 (quinze) dias, contado a partir da ciência desta deliberação, os pagamentos decorrentes dos atos impugnados, sob pena de responsabilidade solidária da autoridade administrativa omissa, consoante disposto nos arts. 71, inciso IX, da Constituição Federal e 262 do Regimento Interno desta Corte;
9.4.2. dê ciência do inteiro teor desta deliberação aos srs. Baruch Rosa da Silva, Edvaldo Alves Santana e Eloi Soares de Souza, alertando-os de que o efeito suspensivo proveniente da interposição de eventuais recursos, caso não providos, não os exime da devolução dos valores indevidamente percebidos após a notificação;
9.4.3. envie a esta Corte de Contas, no prazo de 30 (trinta) dias, por cópia, comprovante de que os interessados tiveram ciência desta deliberação.

Apreciação, para fins de registro, de atos de reforma editados pelo Comando da Marinha.

Primeira Câmara

Comando do Pessoal de Fuzileiros Navais.

3. Interessados: Baruch Rosa da Silva (XXX.586.217-XX); Edvaldo Alves Santana (XXX.911.177-XX); Eloi Soares de Souza (XXX.251.537-XX).

13.1. Ministros presentes: Walton Alencar Rodrigues (Presidente), Benjamin Zymler (Relator) e Bruno Dantas.
13.2. Ministro-Substituto convocado: Marcos Bemquerer Costa.
13.3. Ministros-Substitutos presentes: Augusto Sherman Cavalcanti e Weder de Oliveira.

ACORDAO-COMPLETO-2475267

Acórdão 15198/2021 - Primeira Câmara

Baruch Rosa da Silva

BENJAMIN ZYMLER

Adoto como relatório, com os ajustes de forma pertinentes, a instrução elaborada no âmbito da Secretaria de Fiscalização de Pessoal (Sefip) , a qual contou com a anuência dos dirigentes da unidade técnica e do representante do Ministério Público nos autos:
"INTRODUÇÃO
1.	Trata-se de atos de concessão de reforma a Eloi Soares de Souza, Edvaldo Alves Santana e Baruch Rosa da Silva, militares do Comando da Marinha.
2.	Os atos foram submetidos à apreciação do Tribunal de Contas da União (TCU) para fim de registro, nos termos do art. 71, inciso III, da Constituição Federal. O cadastramento e a disponibilização ao TCU ocorreram por intermédio do Sistema de Apreciação e Registro de Atos de Admissão e Concessões (Sisac) , na forma dos arts. 2o, caput e inciso V, e 4o, caput, da então Instrução Normativa - TCU 55/2007.
EXAME TÉCNICO
3.	Os procedimentos para exame, apreciação e registro de atos de pessoal encontram-se, atualmente, estabelecidos na Instrução Normativa TCU 78/2018 e na Resolução TCU 206/2007. 
....................................................................................................................................................................
6.	Pesquisas aos sistemas internos do Tribunal identificaram as seguintes situações:  
a) Os interessados Eloi Soares de Souza, Edvaldo Alves Santana e Baruch Rosa da Silva possuem dois atos de reforma cada um, um inicial, que concede reforma aos interessados por idade limite de permanência na reserva, e um de alteração.
b) Os atos iniciais dos interessados elevam os proventos da inatividade com base no soldo de graduações superiores com base no art. 121 da Lei 5.787/1972, no art. 122 da Lei 5.787/1972 e no art. 50, inciso II, da Lei 6.880/1980, respectivamente.
c) Já os atos de alteração pretendem elevar em mais um posto a base de cálculo para o recebimento dos soldos dos interessados, com base no art. 110, §§ 1º e 2º, da Lei 6.880/1980. Acontece que os militares já se encontravam reformados por idade limite de permanência na reserva. 
7.	E¿ importante salientar que esta Corte de Contas, recentemente, mudou o entendimento quanto a¿ possibilidade de o militar já¿ reformado por limite de idade para permanência na reserva receber um posto/graduação acima, para fins de proventos, por ocasião de sua reforma por incapacidade, amparada no art. 110 da Lei 6.880/1980, firmando entendimento de que apenas militares da ativa ou da reserva podem receber a majoração no posto/graduação, conforme texto da lei a seguir: 
'Art. 110. O militar da ativa ou da reserva remunerada, julgado incapaz definitivamente por um dos motivos constantes dos incisos I e II do art. 108, será¿ reformado com a remuneração calculada com base no soldo correspondente ao grau hierárquico imediato ao que possuir ou que possuía na ativa, respectivamente 
§ 1º Aplica-se o disposto neste artigo aos casos previstos nos itens III, IV e V do artigo 108, quando, verificada a incapacidade definitiva, for o militar considerado invalido, isto e¿, impossibilitado total e permanentemente para qualquer trabalho. 
§ 2º Considera-se, para efeito deste artigo, grau hierárquico imediato: 
a) o de Primeiro-Tenente, para Guarda-Marinha, Aspirante-a-Oficial e Suboficial ou Subtenente; 
b) o de Segundo-Tenente, para Primeiro-Sargento, Segundo-Sargento e Terceiro- 
Sargento; e 
c) o de Terceiro-Sargento, para Cabo e demais praças constantes do Quadro a que se refere o artigo 16. 
§ 3º Aos benefícios previstos neste artigo e seus parágrafos poderão ser acrescidos outros relativos a¿ remuneração, estabelecidos em leis especiais, desde que o militar, ao ser reformado, já¿ satisfaça às condições por elas exigidas.'
8.	Dessa forma, como no caso semelhante abordado no Acórdão 2.225/2019-Plena¿rio, da relatoria do Ministro Benjamin Zymler, entende-se que o benefício previsto no art. 110 da Lei 6.880/1980, expressamente dirigido ao militar da ativa ou da reserva remunerada, não alcança o militar reformado. 
9.	Os interessados foram reformados por idade limite de permanência na reserva em 10/7/1983, 19/9/1993 e 25/9/2012 respectivamente, nos termos do art. 106, inciso I, da Lei 6.880/1980. Pretendem, nos atos de alteração, a melhoria da reforma para que seus proventos passem a ser calculados com base na remuneração de mais um posto superior, em razão da superveniência de condição que determina a invalidez, verificada em 8/10/2014, 30/9/2011 e 7/5/2013, respectivamente.
10.	Não existe, portanto, amparo legal para a concessão destas melhorias, devendo os atos de alteração da reforma serem considerados ilegais e negado o seu registro. 
CONCLUSA¿O 
11.	Tendo em vista as análises dos atos de concessão de reforma aqui analisados, esta unidade técnica considera que os atos iniciais dos interessados Eloi Soares de Souza, Edvaldo Alves Santana e Baruch Rosa da Silva podem receber a chancela de legalidade e o registro por este Tribunal. Já os atos de alteração de reforma dos interessados devem ser considerados ilegais e negado o seu registro, porque não há amparo legal para a concessão da melhoria das reformas iniciais. 
PROPOSTA DE ENCAMINHAMENTO 
12.	Ante o exposto, propõe-se: 
a) considerar legal e determinar o registro dos atos de concessão inicial de reforma a Eloi Soares de Souza, Edvaldo Alves Santana e Baruch Rosa da Silva, com fundamento nos arts. 71, inciso III, da Constituição Federal, 1º, inciso V, e 39, inciso II, da Lei 8.443/1992 e 260, § 1º, do Regimento Interno; 
b) considerar ilegal e negar o registro dos atos de alteração de reforma de Eloi Soares de Souza, Edvaldo Alves Santana e Baruch Rosa da Silva, com fundamento nos arts. 71, inciso III, da Constituição Federal, 1º, inciso V, e 39, inciso II, da Lei 8.443/1992 e 260, § 1º, do Regimento Interno;
b.1) dispensar o ressarcimento das quantias indevidamente recebidas de boa-fé¿ pelos interessados, consoante o disposto no Enunciado 106 da Súmula da Jurisprudência do TCU; 
b.2) determinar ao Comando da Marinha que: 
b.2.1) no prazo de 15 (quinze) dias, a contar da ciência desta deliberação, abstenha-se de realizar pagamentos decorrentes dos atos impugnados, sujeitando-se a autoridade administrativa omissa a¿ responsabilidade solidária, nos termos do art. 262, caput, do Regimento Interno/TCU; 
b.2.2) de¿ ciência, no prazo de 15 (quinze) dias, a contar do recebimento da notificação deste Acórdão, aos interessados, encaminhando a este Tribunal, no prazo de 30 (trinta dias) , os respectivos comprovantes; e 
b.2.3) alerte os interessados que o efeito suspensivo proveniente da interposição de possíveis recursos perante o TCU não os exime da devolução dos valores percebidos indevidamente após a respectiva notificação, caso os recursos não sejam providos;
c) determinar a¿ Secretaria de Fiscalização de Pessoal que monitore o cumprimento das medidas indicadas no subitem b.2, representando a este Tribunal, caso necessário."
	É o relatório.

não há

Procurador Rodrigo Medeiros de Lima.

REFORMA. LEGALIDADE E REGISTRO DAS CONCESSÕES INICIAIS. ILEGALIDADE E NEGATIVA DE REGISTRO DOS RESPECTIVOS ATOS DE ALTERAÇÃO, EDITADOS COM FUNDAMENTO NO ART. 110, § 1º, DA LEI 6.880/1980 PARA ELEVAR OS PROVENTOS DOS MILITARES JÁ REFORMADOS, HIPÓTESE NÃO ALBERGADA PELO DISPOSITIVO. DETERMINAÇÕES.

REFORMA (REFO)

Secretaria de Fiscalização de Pessoal (SEFIP).

Em exame, atos de reforma (iniciais e respectivas alterações) de três ex-militares do Comando da Marinha.
2.	A Secretaria de Fiscalização de Pessoal (Sefip) , pautando-se pelo entendimento firmado no Acórdão 2225/2019-TCU-Plenário, propõe, com a anuência do Ministério Público, o registro dos atos iniciais e a negativa de registro dos atos de alteração, editados para estender aos inativos a vantagem estabelecida no art. 110, § 1º, da Lei 6.880/1980.
3.	Acompanho os pareceres, por seus fundamentos.
4.	Segundo informam os autos, o sr. Edvaldo Alves Santana, graduado como segundo-sargento, foi transferido para a reserva remunerada em 1985, tendo, desde então, seus proventos calculados com base no soldo de primeiro-sargento, com fulcro na regra prevista na redação primitiva do art. 50, inciso II, da Lei 6.880/1980 ("São direitos dos militares (...) a percepção de remuneração correspondente ao grau hierárquico superior ou melhoria da mesma quando, ao ser transferido para a inatividade, contar mais de 30 (trinta) anos de serviço") . Nessas condições, o militar foi reformado ex officio em 1993, ao atingir a idade limite de permanência na reserva remunerada.
5.	Anos mais tarde, em 2013, o título de inatividade do sr. Edvaldo Alves Santana foi alterado para vincular seus proventos ao soldo de segundo-tenente, ou seja, três graus hierárquicos acima daquele que o militar ostentava na atividade. O fundamento para tanto seria o disposto no art. 110, § 1º, da Lei 6.880/1980 (Estatuto dos Militares) , na redação dada pela Lei 7.580/1986:
"Art. 110. O militar da ativa ou da reserva remunerada, julgado incapaz definitivamente por um dos motivos constantes dos incisos I e II do art. 108, será reformado com a remuneração calculada com base no soldo correspondente ao grau hierárquico imediato ao que possuir ou que possuía na ativa, respectivamente. 
§ 1º Aplica-se o disposto neste artigo aos casos previstos nos itens III, IV e V do artigo 108, quando, verificada a incapacidade definitiva, for o militar considerado inválido, isto é, impossibilitado total e permanentemente para qualquer trabalho.
§ 2º Considera-se, para efeito deste artigo, grau hierárquico imediato:
a) o de Primeiro-Tenente, para Guarda-Marinha, Aspirante-a-Oficial e Suboficial ou Subtenente;
b) o de Segundo-Tenente, para Primeiro-Sargento, Segundo-Sargento e Terceiro-Sargento".
6.	Como se vê, o benefício previsto no art. 110 da Lei 6.880/1980, expressamente dirigido ao militar da ativa ou da reserva remunerada, não alcança o militar reformado. 
7.	Sobre a matéria, a jurisprudência do Superior Tribunal de Justiça (STJ) , intérprete último da lei federal, há muito se encontra pacificada, como ilustra o precedente adiante reproduzido:
"ADMINISTRATIVO. MILITAR. REFORMA. ALTERAÇÃO DE BENEFÍCIO. INCAPACIDADE SUPERVENIENTE. ART. 110, § 1º, C/C ART. 108, V, DA LEI 6.880/80. MILITARES DA ATIVA OU RESERVA REMUNERADA. RESTRIÇÃO. MILITAR JÁ REFORMADO. IMPOSSIBILIDADE. 1. A reforma do militar com a remuneração calculada com base no soldo correspondente ao grau hierárquico imediato ao que possuir ou que possuía na ativa, nos termos do art. 110, § 1º, c/c o art. 108, V, da Lei 6.880/80, restringe-se aos militares da ativa ou reserva remunerada, na exata disposição do caput do art. 110, não sendo possível a concessão de tal benesse àqueles militares já reformados. 2. Recurso especial não provido" (REsp 1.340.075/CE, Rel. Min. Castro Meira, Segunda Turma, julgado em 9/4/2013, DJe de 15/4/2013; ênfase acrescentada) .8.	Mais recentemente, por meio do Acórdão 2.225/2019, de 18/9/2019, tal entendimento também foi esposado pelo Plenário desta Corte de Contas.
9.	Assim, legal o ato original de reforma do interessado (peça 4) e ilegal a alteração posteriormente efetuada pelo Comando da Marinha (peça 5) .
10.	O mesmo se verifica em relação aos srs. Baruch Rosa da Silva e Eloi Soares de Souza.
11.	O primeiro, suboficial, foi originalmente reformado por limite de idade em 2012, com proventos da mesma graduação (peça 2) . A condição de inválido foi reconhecida em 2013 (peça 3) .
12.	O segundo, também suboficial, foi reformado por idade em 1983, com proventos de segundo-tenente, por contar mais de trinta anos de serviço (peça 6) . Sua "incapacidade definitiva" foi reconhecida apenas em 2015 (peça 7) .
13.	Nos dois casos, os inativos - então já reformados - tiveram seus proventos majorados para o posto de primeiro-tenente, o que, como visto, não encontra guarida na legislação de regência.
14.	Cumpre, portanto, deferir o registro de seus atos iniciais e negar registro às respectivas alterações.
	Diante do exposto, voto no sentido de que este Colegiado adote a deliberação que ora submeto a sua apreciação.
TCU, Sala das Sessões Ministro Luciano Brandão Alves de Souza, em 3 de novembro de 2020.
BENJAMIN ZYMLER 
Relator